【裁判字號】    95,裁,2845
【裁判日期】    951221
【裁判案由】    所得稅法
【裁判全文】
最  高  行  政  法  院  裁  定
                                     95年度裁字第02845號
上  訴  人   丁○○
訴訟代理人   甲○○律師
             丙○○律師
被 上訴 人   財政部臺北市國稅局
代  表  人   乙○○
上列當事人間因所得稅法事件，上訴人不服中華民國94年9月23
日臺北高等行政法院93年度簡字第1389號判決，提起上訴。本院
裁定如下：
    主  文
上訴駁回。
上訴審訴訟費用由上訴人負擔。
    理  由
一、按對於適用簡易程序之裁判提起上訴或抗告，須經最高行政
    法院許可，且該許可以訴訟事件所涉及之法律見解具有原則
    性者為限，行政訴訟法第235條定有明文。又所謂訴訟事件
    涉及之法律見解具有原則性，係指該事件所涉及之法律問題
    意義重大，而有加以闡釋之必要情形而言，如對於行政命令
    是否牴觸法律所為之判斷，或就同類事件所表示之法律見解
    與其他高等行政法院或本院所表示之見解互相牴觸，有由本
    院統一法律上意見或確認其意見之必要情形屬之。
二、本件上訴人為南山人壽保險股份有限公司（下稱南山人壽公
    司）負責人，亦即所得稅法第89條規定之扣繳義務人，該公
    司於民國（下同）82年1月1日起至86年12月31日止給付訴外
    人黎國棟等人薪資所得，雖已逐年扣繳稅款，然於次年1月
    底前申報扣繳憑單時卻填報為執行業務所得，未依行為時所
    得稅法第92條規定按實填報扣繳憑單，被上訴人遂依同法第
    114條第2款前段規定，按扣繳稅額處以百分之20罰鍰，計83
    年度為新台幣（下同）35萬2,091元、84年度為40萬0,537元
    、85年度為50萬2,372元、86年度為70萬6,407元、87年度為
    60萬0,810元。上訴人不服，循序向財政部提起訴願，經財
    政部92年3月4日台財訴字第0921351092號訴願決定，將原處
    分撤銷，由被上訴人另為處分。案經被上訴人重核復查結果
    ，准予核減各年度之罰鍰為每年度2萬2,500元即共處以罰鍰
    11萬2,500元。上訴人仍不服，循序提起行政訴訟，經原審
    以：（一）訴外人黎國棟等人之工作並不具自由性及獨立性
    ，受南山人壽公司相當大之拘束，係專為南山人壽公司「執
    行業務」，亦無負擔執行業務之費用，其與南山人壽公司間
    ，核有專屬之業務主從關係，非獨立執行業務者。且訴外人
    黎國棟等人之執業場所均為南山人壽公司之通訊處，又未依
    規定設置帳簿，益證訴外人黎國棟等人與南山人壽公司之間
    ，非屬執行業務關係。是上訴人以訴外人黎國棟等人為保險
    代理人，係獨立執行業務，其所取得之給付為執行業務所得
    云云，並不足採。因而該公司於82年1月1日起至86年12月31
    日止給付訴外人黎國棟等人之報酬為薪資所得，上訴人於各
    給付時之次年1月底前申報扣繳憑單，填報為執行業務所得
    ，核屬未依規定按實填報扣繳憑單，原處分依90年1月3日修
    正公布之所得稅法第114條第2款規定之罰鍰上限2萬2,500元
    ，處以上訴人系爭83年度至87年度罰鍰金額各2萬2,500元，
    合計11萬2,500元，即無不合。（二）上訴人係違反所得稅
    法第92條按實填報扣繳憑單義務，而受本件之處罰，並非補
    稅，故上訴人所引本院判決及財政部函釋，與本案無關。另
    上訴人主張南山人壽公司與訴外人黎國棟等人雙方約定之報
    酬係依代理人代理費用規定計算，亦即以經訴外人黎國棟等
    人實際代理招攬之保險業務為計算基礎，南山人壽公司既未
    就訴外人黎國棟等人受託代理招攬保險業務以外之工作，負
    給付報酬之義務云云，核屬報酬之計算方式，並不影響訴外
    人黎國棟等人與南山人壽公司間非屬執行業務關係之認定。
    從而，原處分處以上訴人83年度至87年度罰鍰合計11萬
    2,500元，並無違誤，訴願決定予以維持亦無不合，而為駁
    回上訴人在原審之訴之判決。
三、本件上訴意旨略以：（一）未列入所得稅法第11條第1項列
    舉範疇者，若足認其符合「其他以技藝自力營生」之人，依
    法條文義解釋，該等之人自應屬所得稅法第14條所稱之「執
    行業務者」，是訴外人黎國棟等專業人身保險代理人，接受
    南山人壽之委託執行業務，當屬執行業務者，其因執行業務
    而取得之代理費用，自屬執行業務所得。然原判決徒以訴外
    人黎君等之營業場所設置於南山人壽之通訊處、未依規定設
    置帳簿、通訊處一覽表記載訴外人黎國棟等人職稱為業務主
    管，及南山人壽壽險代理人契約書等，認訴外人黎國棟等與
    南山人壽公司間為業務主從關係，而推論黎君等非獨立執行
    業務，自有違誤。並亦不應將所得稅法第11條第1項不足因
    應本件事實產生之不利益，為不利於上訴人之解釋。況上訴
    人於原審提出保險代理人與保險公司間報酬計算方式及足資
    證明訴外人等與南山人壽間非屬勞僱關係之證據，然原判決
    漏未斟酌亦未說明未採之理由，自有判決不備理由之違法云
    云。（二）所得稅法第114條第2款之違反，應以行為人有故
    意或重大過失為要件，至少亦應認有具體輕過失；然本件保
    險代理人之所得究屬薪資所得或執行業務所得，於所得稅法
    體系並無明確之定位，自無法期待上訴人於開立扣繳憑單當
    時有明確之認知，故上訴人對之並無故意或過失，而原判決
    就此未予說明考量即遽予判決，是判決有不備理由及判決適
    用法規不當之違法。（三）原判決與被上訴人所據以認定處
    罰對象之所得稅法第89條第1項第2款，違反憲法第7條平等
    原則，故請本院裁定停止訴訟程序，聲請司法院大法官解釋
    。
四、本院判斷如下：
（一）按「本法稱執行業務者，係指律師、會計師、建築師、技
      師、醫師、藥師、助產士、著作人、經紀人、代書人、工
      匠、表演人及其他以技藝自力營生者。」行為時所得稅法
      第11條第1項定有明文；故執行業務者，具有對外獨立以
      自己名義從事業務，並其對業務之執行具有相當自由性，
      且應自負業務盈虧風險之特質。至於，薪資所得者，則是
      在雇主監督下，提供專業技能或勞務而獲得代價者；而其
      間最重要之判別標準乃是否有業務盈虧風險之負擔。經查
      ，關於南山人壽公司給付本件保險代理人之系爭所得，性
      質上應屬薪資所得並非執行業務所得一節，已經原審依調
      查證據結果，依上述執行業務者及薪資所得者之意涵予以
      認定在案；而系爭所得之性質究屬執行業務所得或薪資所
      得，核屬事實認定問題，自難謂有何法律見解之原則性。
（二）又按「薪資、利息、租金、佣金、權利金、執行業務報酬
      、競技、競賽及機會中獎獎金或給與，及給付在中華民國
      境內無固定營業場所或營業代理人之國外營利事業之所得
      ，其扣繳義務人為機關、團體之主辦會計人員、事業負責
      人及執行業務者；納稅義務人為取得所得者。」「．．．
      二、扣繳義務人已依本法扣繳稅款，而未依第92條規定之
      期限按實填報或填發扣繳憑單者，除限期責令補報或填發
      外，應按扣繳稅額處百分之20之罰鍰。但最高不得超過2
      萬2千5百元，．．．。」分別為行為時所得稅法第89條第
      1項第2款及現行所得稅法第114條第2款所明定。另「人民
      違反法律上之義務而應受行政罰之行為，法律無特別規定
      時，雖不以出於故意為必要，仍須以過失為其責任條件。
      」復經司法院釋字第275號解釋在案。足見，扣繳義務人
      依所得稅法規定，既有應按實填報扣繳憑單之義務，則其
      對所給付之所得性質，自負有注意義務；並依本件原審所
      認定之事實，系爭所得給付對象之保險代理人，其顯不具
      有執行業務者所應具之負擔盈虧風險之特質，尤其本件之
      保險代理人復具有「南山人壽公司通訊處」之外觀，故上
      訴人對系爭所得應屬薪資所得而非執行業務所得，實非不
      能注意，然其卻疏於注意，自有過失甚明；況是否具有故
      意或過失等違章之主觀責任條件，亦屬事實認定問題，亦
      難謂有何所涉及法律見解具有原則性情事。另依上述所得
      稅法第89條規定，可知，關於薪資等所得之扣繳義務人，
      所得稅法已採列舉方式明訂其扣繳義務人；至其分別就機
      關、團體及事業為不同扣繳義務人之規範，則是針對不同
      所得給付者本身之特性，而為不同之規定，自無違反平等
      原則情事；故此於本件亦無所涉及之法律見解具有原則性
      情事，且亦無停止訴訟，聲請司法院大法官解釋之必要。
（三）綜上所述，本件上訴意旨所指摘者，因均無法律見解之原
      則性，揆諸首開說明，上訴人之上訴，不應許可，其上訴
      難謂合法，應予駁回。
五、依行政訴訟法第249條第1項前段、第104條、民事訴訟法第
    95條、第78條，裁定如主文。
中    華    民    國    95    年    12    月    21    日
                  第四庭審判長法  官  高  啟  燦
                              法  官  黃  璽  君
                              法  官  廖  宏  明
                              法  官  楊  惠  欽
                              法  官  林  樹  埔
以  上  正  本  證  明  與  原  本  無  異
中    華    民    國    95    年    12    月    21    日
                              書記官  張  雅  琴


司法院資訊處製作；財團法人民間司法改革基金會備份。
